臺灣高等法院臺中分院民事判決　95年度重上字第41號
上　訴　人
即被上訴人　子○○
　　　　　　庚○○
　　　　　　黃○○
　　　　　　亥○○
　　　　　　Ｇ○○
　　　　　　辰○○
　　　　　　癸○○
　　　　　　巳○○
　　　　　　Ｊ○○
　　　　　　丙○○
　　　　　　戊○○
　　　　　　乙○○
　　　　　　酉○○
　　　　　　Ｅ○○
共　　　同
訴訟代理人　林道啟律師
複代理人　　丑○○
被上訴人
即上訴人　　宗德興業股份有限公司
　　　　　　　　　　　　之三
法定代理人　戌○○
被上訴人
即上訴人　　瑞彬實業有限公司
兼上一人
法定代理人　天○○
被上訴人
即上訴人　　宗玄興業有限公司
兼上一人
法定代理人　Ｃ○○
被上訴人
即上訴人　　惠年興業有限公司
兼上一人
法定代理人　Ｈ○○
被上訴人　　龍彬生化科技有限公司
兼上一人
法定代理人　宙○○○
被上訴人
即上訴人　　卯○○
　　　　　　午○○
　　　　　　玄○○
　　　　　　申○○
　　　　　　未○○
　　　　　　Ｄ○○
　　　　　　寅○○
　　　　　　Ａ○○
上17人共同
訴訟代理人　廖克明律師
上17人共同
複代理人　　陳姝樺律師
上17人共同
複代理人　　地○○
被上訴人
即上訴人　　宇○○
　　　　　　Ｆ○○
上二人共同
訴訟代理人　賴淑惠律師
被上訴人　　皇品企業股份有限公司
兼上一人
法定代理人　Ｉ○○
被上訴人　　南寶山開發建設股份有限公司
法定代理人　甲○○
被上訴人　　壬○○
　　　　　　　　　　　　2
上四人共同
訴訟代理人　楊水柱律師
上四人共同
複代理人　　吳永茂律師
被上訴人
即上訴人　　丁○○
上 一 人
訴訟代理人　吳永茂律師
被上訴人　　榮徠股份有限公司
兼上一人
法定代理人　Ｂ○○
被上訴人　　辛○○
被上訴人　　泛太平洋國際假期股份有限公司
兼上一人
法定代理人　Ｋ○○
被上訴人
即上訴人　　李欣孺（即李秀年）
上列當事人間請求損害賠償事件，上訴人對於民國95年1月10日
臺灣臺中地方法院93年度重訴字第419號第一審判決提起上訴，
本院於96年12月12日言詞辯論終結，判決如下：
    主  文
原判決關於上訴人宗德興業股份有限公司、瑞彬實業有限公司、
宗玄興業有限公司、惠年興業有限公司、宇○○、Ｆ○○、丁○
○、卯○○、午○○、玄○○、申○○、未○○、Ｄ○○、寅○
○、李欣孺等敗訴部分廢棄。
上開廢棄部分，上訴人子○○、庚○○、黃○○、亥○○、Ｇ○
○、辰○○、癸○○、巳○○、Ｊ○○、丙○○、戊○○、乙○
○、酉○○、Ｅ○○等在第一審之訴及假執行之聲請均駁回。
上訴人子○○、庚○○、黃○○、亥○○、Ｇ○○、辰○○、癸
○○、巳○○、Ｊ○○、丙○○、戊○○、乙○○、酉○○、Ｅ
○○等上訴駁回。
第一、二審訴訟費用由上訴人子○○、庚○○、黃○○、亥○○
、Ｇ○○、辰○○、癸○○、巳○○、Ｊ○○、丙○○、戊○○
、乙○○、酉○○、Ｅ○○等共同負擔。
    事實及理由
一、(一)被上訴人即上訴人龍彬興業有限公司於本院審理中，已變
    更名稱為龍彬生化科技有限公司，並不影響其人格之同一，
    先予敘明。
    (二)被上訴人榮徠股份有限公司、Ｂ○○、李欣孺、泛太平洋
    國際假期股份有限公司及Ｋ○○經合法通知未於言詞辯論期
    日到場，核無民事訴訟法第386條所列各款情形，爰依對造
    聲請，由其一造辯論而為判決。
二、(甲)上訴人子○○、庚○○、黃○○、亥○○、Ｇ○○、辰○
    ○癸○○、巳○○、Ｊ○○、丙○○、戊○○、乙○○、酉
    ○○、Ｅ○○（以下稱上訴人子○○等人）於原審起訴主張
    ：上訴人天○○為上訴人宗德興業股份有限公司（下稱宗德
    公司）、瑞彬實業有限公司（下稱瑞彬公司）之負責人，洪
    翊芳（原名洪于雯，已死亡，由上訴人辛○○承受訴訟）為
    上訴人宗德公司前任負責人，上訴人宙○○○為上訴人龍彬
    公司之負責人，上訴人壬○○為上訴人南寶山開發建設股份
    有限公司（下稱南寶山公司）負責人，上訴人Ｃ○○為上訴
    人宗玄興業有限公司（下稱宗玄公司）負責人，上訴人Ｈ○
    ○為上訴人惠年興業有限公司（下稱惠年公司）之負責人，
    上訴人Ｂ○○則為上訴人榮徠股份有限公司（下稱榮徠公司
    ）負責人，並兼上訴人泛太平洋國際假期股份有限公司（下
    稱泛太平洋公司）之董事，上訴人Ｋ○○為上訴人泛太平洋
    公司負責人，上訴人Ｉ○○為上訴人皇品企業股份有限公司
    （下稱皇品公司）之負責人，上述公司均為關係企業，上訴
    人Ａ○○為宗德集團之總裁。上訴人宗德公司、宗玄公司、
    惠年公司、瑞彬公司、龍彬公司、皇品公司、南寶山公司、
    榮徠公司、泛太平洋公司均屬於宗德集團，從事經銷「一世
    情人」結婚套裝、「南寶寺逍遙世界金寶塔」之塔位永久使
    用權狀及「全球會籍」旅遊卡之業務，其中關於「一世情人
    」結婚套裝部分，均係以上訴人宗德公司為簽約者，上訴人
    南寶山公司則為「南寶寺逍遙世界金寶塔」之塔位永久使用
    權狀之發行人，上訴人皇品公司則自承與南寶山公司係關係
    企業，上訴人宗德公司、宗玄公司、惠年公司則為招攬業務
    之公司，而上訴人榮徠公司、瑞彬公司、龍彬公司則為販賣
    塔位永久使用權狀之開立發票單位，「全球會籍」旅遊卡則
    係上訴人泛太平洋公司銷售之產品，上訴人丁○○、卯○○
    、午○○、己○○、宇○○、玄○○、Ｆ○○、申○○、未
    ○○、寅○○、李秀年等人（另己○○部分業據對造撤回起
    訴，茲不贅述）則為上訴人公司等所聘請之業務員。上訴人
    等為銷售「一世情人」、「南寶寺逍遙世界金寶塔」、「全
    球會籍」旅遊卡等產品，訓練上訴人丁○○等業務員，並指
    派前往婚友社找尋詐騙對象，而分別與上訴人子○○等十四
    人保持良好關係，不久後即以各種方式將上訴人子○○等十
    四人誘至業務員所服務之公司，而以有業績壓力、家境困難
    等為由博取同情，使上訴人子○○等人陷於錯誤，以刷卡、
    貸款等方式購買「一世情人」之套裝產品，其後上訴人丁○
    ○等業務員再以感謝函寄予上訴人子○○等十四人，使誤以
    為各該業務員是真心交往，事後再以各種藉口，誘使上訴人
    子○○等人陷於錯誤，再以貸款方式購買上訴人南寶山公司
    「南寶寺逍遙世界金寶塔」之塔位永久使用權狀及「全球會
    籍」旅遊卡等產品，俟上訴人子○○等人等無力負擔時，隨
    即冷漠以對，進而置之不理（購買之產品及金額，及支出之
    手續費如附表所示）。上訴人子○○等人驚覺有異，經上網
    查詢後，發現有多人有相同之境遇，始知受騙。其中之被害
    人、對象、購買商品及數額等如原審附表所示。
    (一)上訴人子○○係受上訴人申○○詐欺，而購買「一世情人
      」「南寶寺逍遙世界金寶塔」等產品，而受有815,000元
      之損害，並為購買產品而向銀行辦理貸款，支出手續費50
      ,000元，並因意思表示不自由而人格法益受到侵害，得向
      上訴人申○○請求精神慰撫金100,000元，則上訴人申○
      ○應賠償上訴人子○○965, 000元。上訴人申○○係受上
      訴人宗德公司、南寶山公司等有計劃之訓練，且上訴人瑞
      彬公司為開立發票之公司、宗玄公司則提供詐騙場所，係
      共同侵權行為人，並與上訴人天○○、壬○○、Ｃ○○依
      民法第184條、第185條、公司法第23條之規定就上訴人子
      ○○所受損害應負連帶賠償責任。如認上訴人等之侵權行
      為未能成立，上訴人子○○係受上訴人申○○詐騙，向上
      訴人宗德公司、南寶山公司購買上述產品，是上訴人子○
      ○依民法第92條撤銷應買之意思表示，依民法第179條規
      定，上訴人宗德公司應返還100,000元、南寶山公司應返
      還715,000元之不當得利與上訴人子○○。
  (乙)原審判命：
  (1)宗玄公司、申○○應連帶給付子○○865000元，及自93年12
    月14日起加計法定遲延利息；
  (2)宗玄公司、宇○○應連帶給付庚○○617000元，及自93年12
    月14日起加計法定遲延利息；
  (3)宗德公司、己○○應連帶給付黃○○567000元，及自93年12
    月14日起加計法定遲延利息；
  (4)宗玄公司、午○○應連帶給付亥○○847000元，及自93年12
    月14日起加計法定遲延利息；
  (5)宗玄公司、丁○○應連帶給付Ｇ○○630000元，及自93年12
    月14日起加計法定遲延利息；
  (6)宗玄公司、宇○○應連帶給付辰○○697000元，及自93年12
    月14日起加計法定遲延利息；
  (7)惠年公司、卯○○應連帶給付癸○○122000元，及自93年12
    月14日起加計法定遲延利息；
  (8)宗玄公司、Ｆ○○應連帶給付巳○○0000000元，及自93年
    12月14日起加計法定遲延利息；
  (9)宗玄公司、玄○○應連帶給付Ｊ○○442000元，及自93年12
    月14日起加計法定遲延利息；
  (10)宗玄公司、Ｆ○○應連帶給付丙○○50000元，及自93年12
    月14日起加計法定遲延利息；
  瑞彬公司、未○○應連帶給付戊○○116000元，及自93年12
    月14日起加計法定遲延利息；
  宗玄公司、Ｄ○○應連帶給付乙○○80 4000元，及自93年
    12月14日起加計法定遲延利息；
  宗玄公司、寅○○應連帶給付酉○○916250元，及自93年12
    月14日起加計法定遲延利息；
  宗玄公司、李欣孺應連帶給付Ｅ○○0000000元，及自93年
    12月14日起加計法定遲延利息；而駁回上訴人子○○等人其
    餘之訴。兩造各就其敗訴部分提起上訴，上訴人子○○等人
    上訴聲明：
  (一)原判決不利於上訴人部分均廢棄。
  (二)被上訴人宗玄興業有限公司、申○○應再連帶給付子○○新
    台幣10萬元，及自民國93年12月14日起，迄清償日止按年息
    百分之5計算之利息。
  (三)被上訴人宗德興業有限公司、天○○、南寶山開發建設股份
    有限公司、壬○○、Ｃ○○、瑞彬興業有限公司及Ａ○○等
    人應就原判決第一項判命被上訴人宗玄興業有限公司、申○
    ○給付子○○新台幣86萬5000元及利息部分及前項被上訴人
    宗玄興業有限公司、申○○應再連帶給付子○○新台幣10萬
    元及利息部分，負連帶給付責任。
  (四)被上訴人宗玄興業有限公司、宇○○應再連帶給付庚○○新
    台幣10萬元及自民國93年12月14日起，迄清償日止按年息百
    分之5計算之利息。
  (五)被上訴人宗德興業有限公司、天○○、南寶山開發建設股份
    有限公司、壬○○、Ｃ○○、龍彬生化科技有限公司、宙○
    ○○、榮徠股份有限公司及Ａ○○等人應就原判決第二項判
    命被上訴人宗玄興業有限公司、宇○○給付庚○○新台幣61
    萬7000元及利息部分及前項被上訴人宗玄興業有限公司、宇
    ○○應再連帶給付庚○○新台幣10萬元及利息部分，負連帶
    給付責任。
  (六)被上訴人宗德興業有限公司、己○○應再連帶給付黃○○新
    台幣10萬元，及自民國93年12月14日起，迄清償日止按年息
    百分之5計算之利息。
  (七)被上訴人宗玄興業有限公司、天○○、南寶山開發建設股份
    有限公司、壬○○、Ｃ○○、瑞彬興業有限公司及Ａ○○等
    人應就原判決第三項判命被上訴人宗德興業有限公司、己○
    ○給付黃○○新台幣56萬7000元及利息部分及前項被上訴人
    宗德興業有限公司、己○○應再連帶給付黃○○新台幣10萬
    元及利息部分，負連帶給付責任。被上訴人己○○另應給付
    黃○○新台幣4萬元，及自民國94年6月l日起，迄清償日止
    按年息百分之5計算之利息。
  (八)被上訴人宗玄興業有限公司、午○○應再連帶給付亥○○新
    台幣10萬元，及自民國93年12月14日起，迄清償日止按年息
    百分之5計算之利息。
  (九)被上訴人宗德興業有限公司、南寶山開發建設股份有限公司
    、壬○○、辛○○、惠年興業有限公司、Ｈ○○、榮徠股份
    有限公司、Ｂ○○、Ａ○○、泛太平洋國際假期股份有限公
    司及Ｋ○○等人應就原判決第四項判命被上訴人宗玄興業有
    限公司、午○○給付亥○○新台幣84萬7000元及利息部分及
    前項被上訴人宗玄興業有限公司、午○○應再連帶給付亥○
    ○新台幣10萬元及利息部分，負連帶給付責任。
  (十)被上訴人宗玄興業有限公司、丁○○應再連帶給付Ｇ○○新
    台幣10萬元，及自民國93年12月14日起，迄清償日止按年息
    百分之五計算之利息。
  (十一)被上訴人皇品企業股份有限公司、Ｉ○○、南寶山開發建設
    股份有限公司、壬○○、Ｃ○○、龍彬生化科技有限公司、
    宙○○○、榮徠股份有限公司、Ｂ○○及Ａ○○等人應就原
    判決第五項判命被上訴人宗玄興業有限公司、丁○○給付Ｇ
    ○○新台幣63萬元及利息部分及前項被上訴人宗玄興業有限
    公司、丁○○應再連帶給付Ｇ○○新台幣10萬元及利息部分
    ，負連帶給付責任。
  (十二)被上訴人宗玄興業有限公司、宇○○應再連帶給付辰○○新
    台幣10萬元，及白民國93年12月14日起，迄清償日止按年息
    百分之5計算之利息。
  (十三)被上訴人宗德興業有限公司、辛○○、南寶山開發建設股份
    有限公司、壬○○、Ｃ○○、瑞彬興業有限公司、天○○、
    榮徠股份有限公司、Ｂ○○、泛太平洋國際假期股份有限公
    司、Ｋ○○及Ａ○○等人應就原判決第六項判命被上訴人宗
    玄興業有限公司、宇○○給付辰○○新台幣67萬7000元及利
    息部分及前項被上訴人宗玄興業有限公司、宇○○應再連帶
    給付辰○○新台幣10萬元及利息部分，負連帶給付責任。
  (十四)被上訴人惠年興業有限公司、卯○○應再連帶給付癸○○新
    台幣10萬元, 及自民國93年12月14日起，迄清償日止按年息
    百分之5計算之利息。
  (十五)被上訴人宗德興業有限公司、天○○、南寶山開發建設股份
    有限公司、壬○○、Ｈ○○、瑞彬興業有限公司、Ａ○○及
    宗玄興業有限公司等人應就原判決第七項判命被上訴人惠年
    興業有限公司、卯○○給付癸○○新台幣12萬2000 元及利
    息部分及前項被上訴人惠年興業有限公司、卯○○應再連帶
    給付癸○○新台幣10萬元及利息部分，負連帶給付責任。
  (十六)被上訴人宗玄興業有限公司、Ｆ○○應再連帶給付巳○○新
    台幣10萬元，及自民國93年13月14日起，迄清償日止按年息
    百分之5計算之利息。
  (十七)被上訴人宗德興業有限公司、天○○、南寶山開發建設股份
    有限公司、壬○○、Ｃ○○、瑞彬興業有限公司及Ａ○○等
    人應就原判決第八項判命被上訴人宗玄興業有限公司、Ｆ○
    ○給付巳○○新台幣126萬2000元及利息部分及前項被上訴
    人宗玄興業有限公司、Ｆ○○應再連帶給付巳○○新台幣10
    萬元及利息部分，負連帶責任。
  (十八)被上訴人宗玄興業有限公司、玄○○應再連帶給付Ｊ○○新
    台幣10萬元，及自民國93年12月14日起，迄清償日止按年息
    百分之5計算之利息。
  (十九)被上訴人宗德興業有限公司、辛○○、南寶山開發建設股份
    有限公司、壬○○、Ｃ○○、龍彬生化科技有限公司、宙○
    ○○、泛太平洋國際假期股份有限公司、Ｋ○○及Ａ○○等
    人應就原判決第九項判命被上訴人宗玄興業有限公司、玄○
    ○給付Ｊ○○新台幣44萬3000元及利息部分及前項被上訴人
    宗玄興業有限公司、玄○○應再連帶給付Ｊ○○新台幣10萬
    元及利息部分，負連帶責任。
  (二十)被上訴人宗玄興業有限公司、Ｆ○○應再連帶給付丙○○新
    台幣10萬元，及自民國93年12月14日起，迄清償日止按年息
    百分之5計算之利息。
  被上訴人宗德興業有限公司、天○○、Ｃ○○及Ａ○○等人
    應就原判決第十項判命被上訴人宗玄興業有限公司、Ｆ○○
    給付丙○○新台幣5萬元及利息部分及前項被上訴人宗玄興
    業有限公司、Ｆ○○應再連帶給付丙○○新台幣10萬元及利
    息部分，負連帶責任。
  被上訴人瑞彬興業有限公司、未○○應再連帶給付戊○○新
    台幣10萬元，及自民國93年12月14日起，迄清償日止按年息
    百分之5計算之利息。
  被上訴人宗德興業有限公司、辛○○、天○○、泛太平洋國
    際假期股份有限公司、Ｋ○○及Ａ○○等人應就原判決第十
    一項判命被上訴人瑞彬興業有限公司、未○○給付戊○○新
    台幣11萬6000元及利息部分及前項被上訴人瑞彬興業有限公
    司、未○○應再連帶給付戊○○新台幣10萬元及利息部分，
    負連帶責任。
  被上訴人宗玄興業有限公司、Ｄ○○應再連帶給付乙○○新
    台幣10萬元，及自民國93年12月14日起，迄清償日止按年息
    百分之5計算之利息。
  被上訴人宗德興業有限公司、天○○、南寶山開發建設股份
    有限公司、壬○○、Ｃ○○、泛太平洋國際假期股份有限公
    司、Ｋ○○及Ａ○○等人應就原判決第十二項判命被上訴人
    宗玄興業有限公司、Ｄ○○給付乙○○新台幣80萬4000元及
    利息部分及前項被上訴人宗玄興業有限公司、Ｄ○○應再連
    帶給付乙○○新台幣10萬元及利息部分，負連帶責任。
  被上訴人宗玄興業有限公司、寅○○應再連帶給付酉○○新
    台幣10萬元，及自民國93年12月14日起，迄清償日止按年息
    百分之5計算之利息。
  被上訴人宗德興業有限公司、天○○、南寶山開發建設股份
    有限公司、壬○○、Ｃ○○、瑞彬興業有限公司、泛太平洋
    國際假期股份有限公司、Ｋ○○及Ａ○○等人應就原判決第
    十三項判命被上訴人宗玄興業有限公司、寅○○給付酉○○
    新台幣91萬6250元及利息部分及前項被上訴人宗玄興業有限
    公司、寅○○應再連帶給付酉○○新台幣10萬元及利息部分
    ，負連帶責任。
  被上訴人宗玄興業有限公司、李欣儒應再連帶給付Ｅ○○新
    台幣10萬元，及自民國93年12月14日起，迄清償日止按年息
    百分之5計算之利息。
  被上訴人宗德興業有限公司、天○○、南寶山開發建設股份
    有限公司、壬○○、Ｃ○○、瑞彬興業有限公司、泛太平洋
    國際假期股份有限公司、Ｋ○○及Ａ○○等人應就原判決第
    十四項判命被上訴人宗玄興業有限公司、李欣儒給付Ｅ○○
    新台幣l00萬9000元及利息部分及前項被上訴人宗玄興業有
    限公司、李欣儒應再連帶給付Ｅ○○新台幣10萬元及利息部
    分，負連帶責任。
  第一審廢棄部份及第二審訴訟費用由被上訴人負擔。
  第二項至第三十項聲明，請准上訴人供擔保，宣告假執行。
  (丙)上訴人子○○等14人於本院補充陳述：
    「南寶寺逍遙世界金寶塔」於販售之際是否已經主管機關核
     准設置，是有疑義。加以販售予上訴人等人之際，其尚未
     取得使用執照之際，即開始對外銷售，上訴人所取得者僅
     係「永久使用權狀」，而將來若需使用時，尚須繳交不確
     定金額管理費，故形同紙上商品，而被上訴人賣予上訴人
     之納骨塔價額與成本及銷售價差達數倍至十倍。又依泛太
     平洋公司之經銷合約書，泛太平公司僅得2萬5千元，則所
     謂「全球會籍」應屬紙上商品。另「一世情人」、「結婚
     包套」商品定價為5萬元，每銷售一件佣金為3萬5千元，則
     宗德公司又何能依約履行，又被上訴人於本院提出之客戶
     記錄表、行程表均僅為行程規劃，核非被上訴人契約之履
     行，訴外人林永霖之客戶資料紀錄表之內容又與「一世情
     人」商品內容不同，是不能為有利於被上訴人之認定。
三、
  (甲)上訴人宗德興公司等則以：上訴人丁○○等業務員與對造上
    訴人子○○等客戶保持友好關係，係屬正常之商業交誼行為
    ，從未向對造上訴人等人表示將會發展男女朋友關係，對造
    上訴人等如因個人因素，誤信購買一世情人等商品即得與業
    務員交往，即屬動機錯誤，依法不得撤銷其意思表示；另上
    訴人丁○○等業務員固曾加入「新竹E世紀交友網」、「雅
    虎奇摩交友網站」、「詹媽媽企業社」、「生活諮詢廣場」
    等組織或成為會員，並因而認識對造上訴人子○○等人，但
    因商業競爭與行銷，任何業務員均有廣佈人脈開拓案源以增
    加業績之壓力，其因而加入人民團體或組織亦屬自然，且屬
    商業社會容許之活動，上訴人公司既未指派業務員加入，亦
    無權干涉，故上訴人申○○等業務員與子○○等客戶保持友
    好關係為屬正常商業交易活動。且感謝信函為對造上訴人子
    ○○等人購買後所書寫，並非於購買前，故上訴人申○○等
    人並無積極詐欺行為。加以「一世情人」之服務提供者即宗
    德公司確曾經購買者請求而履約，而「泛太平洋全球會籍」
    之購買者亦得提出申請即可獲得旅遊折價服務，另「南寶寺
    逍遙世界金寶塔」亦合法存在而得申請使用，故上揭商品及
    服務均屬有效可實現之契約、具有合理價額有相當對價，故
    對造上訴人子○○等人自無損害可言，對造上訴人等人不得
    以詐欺而撤銷買賣之意思表示。而青年男女間之交往本屬正
    常，且業務員從事推銷亦無不可透過婚友機構認識對造上訴
    人子○○等人，故無所謂違背善良風俗可言。另上訴人卯○
    ○、未○○、寅○○、李秀年 (李欣儒)、宇○○、丁○○
    等七人並未書寫任何感謝信函予被上訴人癸○○、戊○○、
    酉○○、Ｅ○○、黃○○、庚○○、辰○○、Ｇ○○等人，
    則又能逕以認定有詐欺、或侵權行為之情。
  (乙)上訴人南寶山公司、壬○○則以：上訴人南寶山公司僅是將
    其「南寶寺逍遙世界金寶塔」之塔位出售給皇品公司、瑞彬
    公司、龍彬公司，皇品等公司對外銷售，上訴人南寶山公司
    與對造上訴人間並無買賣關係，且上訴人南寶山公司、壬○
    ○與其他上訴人既非關係企業，亦無僱傭關係，更未與其他
    上訴人共同經營「一世情人」等商品，對於上訴人丁○○等
    業務員之推銷行為亦未介入。
  (丙)上訴人皇品公司、Ｉ○○以：該公司之產品均交由上訴人宗
    德公司代理銷售，宗德公司如何銷售，該公司無法管理等語
    。
  (丁)上訴人榮徠公司、Ｂ○○則以：上訴人Ｂ○○係在93年1月
    1日開始擔任榮徠公司之負責人，並未參與業務員銷售塔位
    等產品之行為等語。
  (戊)上訴人宗德公司等人就原審敗訴部份提起上訴，上訴聲明：
    原判決廢棄；上開廢棄部份，被上訴人第一審之訴駁回；第
    一審、第二審訴訟費用由被上訴人負擔。對被上訴人提起上
    訴之答辯聲明：上訴駁回。
四、兩造不爭執事項：
  (一)上訴人申○○、宇○○、午○○、丁○○、Ｆ○○、玄○○
    、Ｄ○○、寅○○、李欣孺為上訴人宗玄公司之業務員。卯
    ○○為上訴人惠年公司之業務員。上訴人未○○為瑞彬公司
    之業務員。上訴人己○○為宗德公司之業務員。
  (二)上訴人子○○等十四人因買受一世情人、南寶寺逍遙世界金
    寶塔、泛太平洋「全球會籍」旅遊卡，及貸款手續費等之金
    額如原審判決附表所載。
  (三)上訴人宗德公司為「一世情人」結婚套裝產品之出賣人，皇
    品公司為「鶼鰈情深」、「尊貴一生」、「結婚護照」之出
    賣人。泛太平洋國際假期股份公司為泛太平洋「全球會籍」
    旅遊卡之出賣人。
五、本院得心證理由：
  (一)上訴人子○○等人主張因受上訴人申○○、宇○○、午○○
    、丁○○、Ｆ○○、玄○○、Ｄ○○、寅○○、李欣孺等人
    施以詐欺，而分別於92、93年購買上訴人宗德公司「一世情
    人」商品、南寶山公司之「南寶寺逍遙世界金寶塔」靈骨塔
    、及泛太平洋公司之「泛太平洋旅遊卡」服務，嗣後發覺上
    揭商品服務皆無法請求履行並非合理價額，上訴人子○○等
    14人因此受有如原審判決附表之損害 (除慰撫金部分外，詳
    見附表)。惟上訴人申○○等人均稱加入「新竹E世紀交友網
    」、「雅虎奇摩交友網站」、「詹媽媽企業社」、「生活諮
    詢廣場」等組織，並輾轉認識上訴人子○○等人僅為商業競
    爭與行銷之壓力，業務員均有廣佈人脈開拓案源以增加業績
    之必要，係屬商業社會所容許之活動，而上訴人子○○等人
    因此購買上揭商品僅為個人一廂情願想法，卷附之感謝函均
    為上訴人子○○等人購買後所寫，故上訴人申○○等人未積
    極實施詐術云云。查：
  (一)關於「一世情緣」、「南寶寺逍遙世界金寶塔」、「泛太平
    洋公司」商品販賣予上訴人子○○等14人之銷售模式不外乎
    為：1.上訴人申○○、宇○○、午○○、丁○○、Ｆ○○、
    玄○○、Ｄ○○、寅○○、李欣孺均是藉由「新竹e世紀交
    友網」、「雅虎奇摩交往網站」、「詹媽媽企業社」、「生
    活諮詢廣場」等性質之婚友交誼組織，而認識上訴人子○○
    等年輕單身適婚男性，此為兩造所不爭執。2.買賣雙方男女
    於認識期間，雖上訴人申○○等人均否認曾向對方表示將會
    發展男女朋友關係，惟上訴人申○○與上訴人子○○交往之
    間，曾致函子○○稱：「……不過，我還是很感謝上天能讓
    我遇見了你、女人要找一個好男人是可遇而不可求的事，覺
    得自己很幸運，人海中可遇見你……雖然我不曉得該如何表
    達自己的想法，但我還是要跟你說聲『謝謝您』，和你認識
    到現在，是你一直待在我的身邊陪伴著我，在我最無助的時
    候，是你支持著我…你知道嗎？你對我的這份心，我會一直
    放在心上，每次只要一想到你為我所做的每件事，心中就會
    有幸福的感覺……」、「…最後我希望我們未來的日子，我
    們都能順利，再一次的跟你說一聲……謝謝你」（原審卷(一)
    第160頁）、「……佳銘，我很謝謝你這一路陪我走過來，
    你為了我所付出的，我都看在眼」、「……（我）一直在想
    ……我終於可以幫你做一些規劃，讓你好過點，以後我們也
    不用那麼辛苦了，難道…我這樣錯了嗎？」等語（原審卷(二)
    第23頁）。上訴人午○○致函亥○○稱：「：：：不過，我
    還是很感謝上天能讓我遇見了你，女人要找到一個好的男人
    是可遇不可求的事，覺得自己很幸運，人海能夠遇見了你…
    …」、「……你知道嗎？你對我的這份心，我一直放在心上
    ，每次只要一想到你為我做的每一件事，心中就會有幸福的
    感覺……」、「我一直很珍惜我們的緣份……你呢？是否也
    一直珍惜呢？」、「……最我希望我們未來的日子裡，我們
    都能很順利，……」（原審卷第161頁）。上訴人Ｆ○○致
    函上訴人巳○○稱：「……說真的，從認識你至今我一直都
    很快樂，真的很高興認識你，也很謝謝一路來你在我遇到困
    難不知所措的時候沒有放棄過我，甚至拉我一把，真的很謝
    謝你，你讓我覺得自己是幸福的……」、「有機會的話，我
    會讓家人知道你的存在，以及我們的點點滴滴」（原審卷第
    162 頁）、上訴人Ｄ○○致函上訴人乙○○稱：「……不過
    ，我還是很感謝上天能讓我遇見了你、女人要找一個好男人
    是可遇而不可求的事，覺得自己很幸運，人海中可遇見你…
    …雖然我不曉得該如何表達自己的想法，但我還是要跟你說
    聲『謝謝您』，和你認識到現在，是你一直待在我的身邊陪
    伴著我，在我最無助的時候，是你支持著我…你知道嗎？你
    對我的這份心，我會一直放在心上，每次只要一想到你為我
    所做的每件事，心中就會有幸福的感覺……」、「…最後我
    希望我們未來的日子，我們都能順利，再一次的跟你說一聲
    ……謝謝你」（原審卷(一)第163頁，與上訴人申○○之信函
    雷同）、上訴人Ｆ○○致函上訴人丙○○稱：「首先要先跟
    你說聲謝謝，其實第一次見到你感覺就覺得很親切，也不知
    道為什麼有這種感覺……」、「往後有什麼心事、困難我們
    都要互相扶持哦……」（原審卷(一)第164頁），上訴人玄○
    ○致函上訴人Ｊ○○稱：「……知道嗎？認識你，讓我覺得
    很幸福，上天在我最難過的時候遇見你，上天還是眷顧我的
    呢……」、「……這些話、這些往事，我都沒有跟別人說，
    現在跟你說是因為你在我心中是個重要的人！願我們的未來
    ，永永遠遠開心，要一切加油喔！……」等語（原審卷(二)第
    170頁）。觀諸信函之用語曖昧不明、內容甚至邀同上訴人
    子○○等人共創未來，男女間思慕、傾訴之情躍然紙上，遠
    非所謂商業交誼之行為可以比擬，甚巧上訴人申○○、午○
    ○、Ｆ○○、Ｄ○○、玄○○所致被害人書信中之用字遣詞
    、內容涵義竟均雷同，顯見是有計畫、有組織利用他人的情
    感為商品的販售。3.另上訴人申○○之信函中曾提及：「
    ...在我最需要幫助的時候你適時的拉了我一把，原本家中
    的生活一直都不是很好過，靠著父親辛苦的工作及我那一點
    的薪水來維持家中的生活，...，在一個偶然機會中，公司
    的考核給我一個晉升的機會，所以我才會努力了那麼久，想
    爭取這個職缺，一開始都很順利... 不曉得小菁為何會在最
    後對我不聞不問，現在電話還是不接...，雖然現在家中的
    情況沒以前那麼糟，是因為有你的幫忙...。」 (原審卷一
    第160頁)，查上訴人午○○（原審卷一第161頁）、Ｄ○○
    （原審卷一第163頁）寄予被害人之信函內容均同，於此可
    知，除上訴人翁家銘、亥○○、余國楨稱上訴人申○○、午
    ○○、Ｄ○○以求職位晉升為由而央求購買本件商品等語可
    採信外，另發人省思者為，倘如上訴人申○○所稱僅為個人
    正當商業上與他人間之交友情誼，則為何本件商品之銷售手
    法均如出一轍，致信與個別他人信件中所製造情境均同，而
    被害人翁家銘等人間於本事件發生前均相互不認識，惟買受
    本件商品之緣由卻均相同，甚有受上訴人申○○等業務員詐
    欺之愾，是顯非被害人個人出於一廂情願之想法，單純偶發
    事件可比擬。4.再者，觀諸「一世情緣」商品，據稱為提供
    結婚流程規劃、婚禮禮車安排等，是商品銷售設定對象必定
    為即將有結婚計畫之單身男女，是審視上揭業務員銷售之手
    法，即以女性年輕業務員，透過聯誼交友等組織結識年輕單
    身男性，待雙方進一步發展為男女朋友關係時，再由女方不
    斷透露出家境清寒需分擔家計，適巧公司有升遷管道又急需
    他人購買本件商品始能晉升之假象訊息，以柔情攻勢迫使上
    訴人翁家銘等人購買，商品特性顯可與銷售手法為連結，故
    可知上訴人申○○等人是有組織、有計畫、集體性以上皆手
    法推銷商品，似此情節下，一般人鮮不入其彀中，此與一般
    商品買賣推銷中，偶而出於親友情誼之購買非同。另上訴人
    宇○○雖辯稱並無有信件證明，不得包裹式認定宇○○亦以
    相同手法銷售商品云云，惟查上訴人辰○○與其他購買者均
    為不識之個體，而陳述上訴人宇○○之手法竟與他被害人遭
    遇過程相同，此非自己虛擬情境所成，顯見上訴人辰○○所
    言為真，上訴人宇○○之辯稱是為不可採，雖有部分業務員
    如上訴人卯○○、未○○、寅○○、李秀年 (李欣儒）、宇
    ○○、林家青等七人並未書寫任何感謝信函予被害人癸○○
    、戊○○等，但其行銷手法如出一轍，只是書信中所言更能
    證明彼此所為行銷手法而已，要難為上訴人卯○○、未○○
    、寅○○、李秀年 (李欣儒）、宇○○、丁○○等有利之認
    定。
  (二)因被詐欺或被脅迫而為意思表示者，表意人得撤銷其意思表
    示。但詐欺係由第三人所為者，以相對人明知其事實或可得
    而知者為限，始得撤銷之。又所謂詐欺云者，係謂欲相對人
    陷於錯誤，故意示以不實之事，令其因錯誤而為意思之表示
    ，民法第92條第1項，最高法院18年上字第371號判例可參照
    。質言之，所謂「詐欺」，其要件：1.加害人傳遞與客觀事
    實不合予被害人。2.被害人陷於錯誤。3.被害人因而為意思
    表示。4.詐欺行為與表示人陷於錯誤及為意思表示有因果關
    係。5.須有詐欺之故意。其次，民事私法自治原則，乃本諸
    於個人自主、自我負責。個人法律行為所為之意思表示必須
    自由、健全無瑕疵，法律始賦予該意思表示一定法律效果，
    惟衡諸個人自主與交易安全保護之利益衡量，民法意思表示
    章節中，分別規定當事人就意思表示有瑕疵時得撤銷、不得
    撤銷之規定。而相對人倘施以詐術使當事人陷於錯誤而為意
    思表示，此時受詐欺之意思表示實為意思表示有錯誤，縱當
    事人意思表示之錯誤乃為形成意思表示之動機緣由有錯誤，
    惟該形成意思表示有錯誤實係出於相對人積極詐欺行為所致
    ，而相對人亦明知該動機緣由係為當事人所著重之點，為交
    易上當事人之必要之點，於此，相對人積極施以詐術，並予
    以利用者，則就交易上，相對人除違反誠信原則，當事人對
    該意思表示亦得依法予以撤銷，而無交易安全之考量。經查
    ：上訴人申○○、宇○○、午○○、丁○○、Ｆ○○、玄○
    ○、Ｄ○○、寅○○、李欣孺等業務員雖以上揭手法，利用
    上訴人子○○等人之情感而使他人產生男女雙方能進一步共
    創未來之錯誤想法而買受。本院認為，現今商品推銷，是有
    不少利用孩童、老人，藉以博取他人卑憐、同情情感而購買
    ，此商業包裝手法雖屬商業行為自由競爭範疇ㄧ環，惟不當
    然即可謂，過度濫用之商業手法均可隱蔽於商業自由競爭之
    保護傘下而無限上綱。就本件言，上訴人申○○等人除利用
    本身女性優勢魅力外，待被害人對其產生男女間特殊情誼、
    取得信任後，即選定特定時點，誘騙被害人子○○等人於加
    害人申○○上班公司地點，與公司其他同事以唱雙簧方式，
    虛偽業績壓力輔以眼淚攻勢，使被害人陷於錯誤信以為真而
    購買本件商品，而核「一世情緣」商品特性，購買者必有結
    婚準備，購買始有實益可言，是結婚與否為被害人所著重，
    加害人申○○等人亦明知被害人之使用目的，也為加害人本
    身所欲傳遞給被害人假象之訊息。而「南寶寺逍遙世界金寶
    塔」、「泛太平洋旅遊卡」亦為加害人等人本身欲以相同詐
    欺手法，迫使被害人併為購買。準此唱雙簧方式，虛偽業績
    壓力輔以眼淚攻勢，本院以為加害人申○○以上開手法使被
    害人子○○等人購買本件商品，實已違反交易上之誠信原則
    ，即為詐欺，非屬動機錯誤，而被害人子○○等人實為受加
    害人詐欺陷於錯誤而為意思表示，此意思表示是有瑕疵，被
    害人子○○等人主張撤銷意思表示，原無不合（惟經對造抗
    辯已逾一年之除斥期間後，子○○等人乃撤回）。是則被害
    人子○○等人買受之商品契約仍繼續存在，非無效之法律行
    為。按因受詐欺而為之買賣，在經依法撤銷前，並非無效之
    法律行為，出賣人交付貨物而獲有請求給付價金之債權，如
    其財產總額並未因此減少，即無受損害之可言。即不能主張
    買受人成立侵權行為而對之請求損害賠償或依不當得利之法
    則而對之請求返還所受之利益（最高法院63年度第2次民庭
    庭推總會議決議參照）。
  (三)按因故意或過失，不法侵害他人之權利者，負損害賠償責任
    。故意以背於善良風俗之方法，加損害於他人者亦同，民法
    第184條定有明文。所謂損害之判斷於學理上可分為總體財
    產觀察法與個別財產觀察法，上訴人宗德公司雖稱：產品服
    務皆得請求履行、是為合理價額，故上訴人子○○等人並無
    損害可言。惟民事侵權行為法則，著重於填補被害人之主觀
    損害，是使用目的之重大背離，就被害人言，即為主觀上之
    損害。查加害人申○○等人除積極施以詐術外，另也明知被
    害人子○○等人購買產品之目的，雖謂結婚與否係身分行為
    ，不得違背個人人格而強制履行，加害人不與之結婚不當然
    即逕認因與使用目的不符而被害人受有損害可言。惟本件被
    害人當初願意購買「一世情緣」產品之心態除出於好意幫忙
    外，另主要在於加害人又給予被害人曖昧不明之允諾，致使
    被害人更加願意購買商品，是倘加害人未給予被害人任何共
    組家庭之承諾，加以被害人本身亦明知結婚需出於雙方意願
    始可，則倘僅止於朋友情誼，被害人又怎會出於單方情願，
    即購買超出其本身資力範圍外之產品？故而，顯見加害人申
    ○○對於被害人動機、緣由及使用目的皆細知，而此亦為加
    害人明知並有意傳遞不實訊息所致，故加害人申○○故意以
    詐欺方法，致使被害人限於錯誤而意思表示購買商品，造成
    被害人支出如原審判決附表所示金額，被害人子○○等14人
    依侵權行為法則主張加害人申○○等人負侵權行為損害賠償
    責任，即非無理由。然關於侵權行為賠償損害之請求權，以
    受有實際損害為成立要件，若絕無損害亦即無賠償之可言。
    故損害賠償之債，以有損害之發生及有責任原因之事實，並
    二者之間，有相當因果關係為成立要件。故原告所主張損害
    賠償之債，如不合於此項成立要件者，即難謂有損害賠償請
    求權存在（最高法院48年台上字第481號判例參照）。惟上
    訴人榮徠公司、泛太平洋公司、宗德公司等抗辯所經銷「一
    世情人」結婚套裝、「南寶寺逍遙世界金寶塔」之塔位永久
    使用權狀及「全球會籍」旅遊卡之商品，均屬存在，亦有部
    分履行，其中宗德公司於91年3月17、3月23日為客戶郭世宏
    、廖姿琇安排訂婚、結婚，又於92年1月23日為客戶陳肇源
    、林券菲安排婚禮行程等有九件履行，並於92年11月25日分
    別與協廠商駿達影像公司、凱莉林創意攝影工場、皇家禮車
    公司訂約，提供大型畫布、謝卡、簽名綢、證書製作、婚紗
    攝影、禮服、禮金、影音光碟、禮車及車彩等服務，泛太平
    洋公司並與台東縣知本富野渡假村、花蓮縣怡園渡假村、簽
    訂合約；並提出行程表、服務使用申請書、合約書及文宣等
    為證（見本院卷(二)15至97頁），為上訴人子○○等14人所不
    否認，雖再指摘，其佣金過高為紙上商品云云，惟上開商品
    既屬存在又可履行，顯非紙上商品可比，縱其履行程度要與
    上訴人子○○等14人所想像之程度有別，至多屬於債務不履
    行之問題，亦非侵權行為損害賠償之範疇；佣金高低屬於上
    訴人宗德公司、宗玄公司、惠年公司、瑞彬公司、龍彬公司
    、皇品公司、南寶山公司、榮徠公司、泛太平洋公司間之內
    部問題，與上訴人子○○等14人無關。
六、從而，上訴人子○○等14人依民法第第184條規定，請求對
    造上訴人等連帶負損害賠償責任，為無理由；原審所為對造
    上訴人宗德公司等人敗訴之判決，於法尚有未洽，自屬不能
    維持。彼等上訴論旨指摘原判決不當，求為廢棄改判，非無
    理由，爰判決如主文所示。至於原審所為上訴人子○○等14
    人敗訴之判決，核無不合，彼等上訴論旨指摘原判決不當，
    聲明求為廢棄改判，非有理由，其假執行之聲請失所附麗，
    應併予駁回。
七、本案事證已臻明確，兩造其餘主張陳述及所提之證據，均毋
    庸再予審酌，附此敘明。
據上論結，上訴人子○○等14人之上訴為無理由；上訴人宗德公
司等之上訴為有理由，依民事訴訟法第449條第1項、第450條、
第79條規定規定，判決如主文。
中　　華　　民　　國　　96　　年　　12　　月　　26　　日
　　　　　　　　　民事第五庭    審判長法　官　林陳松
　　　　　　　　　　　　　　　　      法　官　古金男
　　　　　　　　　　　　　　　　      法　官　鄭金龍
以上正本係照原本作成。
如對本判決上訴，須於收受判決送達後二十日內向本院提出上訴
書狀，其未表明上訴理由者，應於提出上訴後二十日內向本院提
出上訴理由書（須按他造人數附具繕本）。
上訴時應提出委任律師為訴訟代理人之委任狀。具有民事訴訟法
第四百六十六條之一第一項但書或第二項之情形為訴訟代理人者
，另應附具律師及格證書及釋明委任人與受任人有該條項所定關
係之釋明文書影本。
　　　　　　　　　　　　　　　　　　　書記官　陳振海
中　　華　　民　　國　　96　　年　　12　　月　　28　　日
                                                      Ｃ
